【裁判字號】    99,交聲,1934
【裁判日期】    990531
【裁判案由】    聲明異議
【裁判全文】
臺灣臺中地方法院交通事件裁定        99年度交聲字第1934號
原處分機關  交通部公路總局臺中區監理所臺中市監理站
異  議  人
即受處分人  甲○○
上列受處分人因違反道路交通管理處罰條例案件，對於交通部公
路總局臺中區監理所臺中市監理站於民國九十九年五月三日所為
之處分（原處分案號：裁監稽違字第裁六一－ＧＥ000000
0號）聲明異議，本院裁定如下：
    主  文
原處分關於裁處罰鍰新臺幣肆萬玖仟伍佰元及吊扣汽車駕駛執照
拾貳個月部分均撤銷。
前項罰鍰新臺幣肆萬玖仟伍佰元撤銷部分，發回交通部公路總局
臺中區監理所臺中市監理站。
甲○○自用小客車駕駛人駕駛汽車，經測定酒精濃度超過規定標
準，吊扣小型車普通駕駛執照壹年。
    理  由
一、按汽車駕駛人飲用酒類或其他類似物後其吐氣所含酒精濃度
    超過每公升０點二五毫克或血液中酒精濃度超過百分之０點
    ０五以上者，不得駕駛；次按汽車駕駛人，駕駛汽車經測試
    檢定有酒精濃度超過規定標準之情形者，處新臺幣（下同）
    一萬五千元以上六萬元以下罰鍰，當場移置保管該汽車及吊
    扣其駕駛執照一年，並應接受道路交通安全講習，道路交通
    安全規則第一百十四條第二款、道路交通管理處罰條例第三
    十五條第一項第一款、第二十四條第一項第二款分別定有明
    文。然：
(一)依民國九十五年二月五日起生效施行之行政罰法第二十六條
    第一項規定：「一行為同時觸犯刑事法律及違反行政法上義
    務規定者，依刑事法律處罰之。但其行為應處以其他種類行
    政罰或得沒入之物而未經法院宣告沒收者，亦得裁處之。」
    ，此乃一行為同時造成刑罰法律與行政秩序罰規定發生競合
    適用之關係時，基於「一事不二罰」之法理，經由立法程序
    確立應以刑罰優先為原則，避免行為人承受過度且重複之處
    罰，此觀該條立法理由明確揭示：「一行為同時觸犯刑事法
    律及違反行政法上義務規定時，由於刑罰與行政罰同屬對不
    法行為之制裁，而刑罰之懲罰作用較強，故依刑事法律處罰
    ，即足資警惕時，實無一事二罰再處行政罰之必要，且刑事
    法律處罰，由法院依法定程序為之，較符合正當法律程序，
    應予優先適用。但罰鍰以外之沒入或其他種類行政罰，因兼
    具維護公共秩序之作用，為達行政目的，行政機關仍得併予
    裁處，故為第一項但書規定。」，其理益明。是以前揭行政
    罰法之刑事法律處罰優先且不再處以行政秩序罰之目的，既
    係因為行為人已接受刑罰而足資警惕，且已發生懲罰之作用
    ，即無使行為人陷於雙重處罰之不利益，則關於刑事法律處
    罰之範圍自應採取實質認定，凡刑事實體法或程序法中所規
    定客觀上剝奪行為人生命、自由、財產權利，主觀上亦因制
    裁之嚴厲性、痛苦性，其強度足以造成心理強制而間接達成
    矯正教化目的之處遇手段，皆應納入其中，而不以形式上符
    合刑法第三十二條至第三十四條所定主刑及從刑種類者為限
    ，始與前揭法律規範之意旨相符。
(二)又道路交通管理處罰條例第六十八條業於九十四年十二月十
    四日修正，並自九十五年三月一日施行，修正前之道路交通
    管理處罰條例第六十八條規定：「汽車駕駛人，因違反本條
    例及道路交通安全規則之規定，受【吊扣或】吊銷駕駛執照
    處分時，【吊扣或】吊銷其持有各級車類之駕駛執照。」，
    而修正後之道路交通管理處罰條例第六十八條規定：「汽車
    駕駛人，因違反本條例及道路交通安全規則之規定，受吊銷
    駕駛執照處分時，吊銷其持有各級車類之駕駛執照。」，查
    該條文修正前，其原提案修正條文為：「汽、機車駕駛人，
    因違反本條例及道路交通安全規則之規定，受【吊扣或吊銷
    】駕駛執照處分時，【吊扣或吊銷】其違法或違規當時所駕
    駛車輛之駕駛執照。」立法理由略以：「原條文將違法或違
    規駕駛人所持有各級車類之駕駛執照一併吊扣或吊銷，失之
    過酷，影響人民工作及生活甚鉅，爰修正之」等語，是以其
    立法意旨在於違規行為對道路交通秩序之維持及道路交通安
    全已生較大之影響，故規定吊扣或吊銷其持有各級車類之駕
    駛執照，以限制其繼續駕車行駛道路之權利，其係屬駕駛行
    為之限制，並不因所持駕駛執照種類不同而有所差異。而最
    後通過之修正條文，係將道路交通管理處罰條例第六十八條
    原有條文中之【吊扣或】三字刪除等情，此有立法院交通委
    員會九十四年十月五日臺立交字第０九四二四００一五三號
    函附道路交通管理處罰條例第六十八條審查報告可參（立法
    院公報第九十四卷第七十期第一三五至一三八頁）。參照上
    開立法理由及立法經過，依修正後之條文，按上開規定受【
    吊銷駕照】處分者，仍維持吊銷其持有各級車類之駕駛執照
    ，至於，受【吊扣駕照】處分者，則僅【吊扣】其違法或違
    規當時所駕駛車輛之駕駛執照，不再吊扣其持有各級車類之
    駕駛執照（臺灣高等法院臺中分院九十六年度交抗字第一三
    六、六四八、九九六號裁定意旨參照）。
二、原處分機關交通部公路總局臺中區監理所臺中市監理站略以
    ：異議人即受處分人（下稱異議人）甲○○於九十八年十二
    月二十日凌晨三時五十七分許，駕駛車牌號碼Ｘ五─五三八
    二號自小客車，行經臺中市○○○街與長春路口，經警測知
    有「酒後肇事，經抽血測試換算呼氣測試值為０‧九二九Ｍ
    Ｇ／Ｌ」之違規事由，為臺中市警察局第一分局公益派出所
    員警以其違反道路交通管理處罰條例第三十五條第一項第一
    款之規定，當場掣以中市警交字第ＧＥ0000000號舉
    發違反道路交通管理事件通知單（下稱舉發單）。嗣異議人
    經緩起訴處分確定後，本所裁處異議人罰鍰四萬九千五百元
    ，並吊扣汽車駕駛執照十二個月，施以道安講習等語。
三、聲明異議意旨略以：異議人係領職業大貨車駕照，而於九十
    八年十二月二十日酒駕違規當日是駕駛一般自用小客車，因
    工作須使用職業大貨車駕照，故請吊扣一般普通駕照，以利
    生計之便；另罰鍰部分，應屬一罪不二罰，監理單位方面罰
    鍰請予免罰等語。
四、經查：
(一)異議人現持有大貨車職業駕駛執照，此有異議人汽車駕照資
    本資料一紙在卷可佐，而異議人確於上揭時、地，酒後駕駛
    車牌號碼Ｘ五─五三八二號自小客車，經警測知酒測值０‧
    九二九ＭＧ／Ｌ等情，亦有卷附舉發單影本足稽，且該事項
    也為異議人所不爭執，是異議人飲用酒類後，不能安全駕駛
    動力交通工具，而仍駕駛自小客車之違規事實，應堪認定。
(二)關於罰鍰部分：
    異議人所涉違規酒駕行為既係在行政罰法生效施行後，自應
    適用上開行政罰法之規定，而異議人酒醉駕車之同一事實，
    業經員警以違背安全駕駛罪嫌報請臺灣臺中地方法院檢察署
    檢察官，於異議人同意支付三萬元予指定之公益團體後，由
    該署檢察官以九十九年度偵字第一五一五號為緩起訴處分，
    且於九十九年四月二十六日確定，緩起訴之期間為一年，迄
    今尚未屆滿（期滿日為一百年四月二十五日）等情，有上開
    緩起訴處分書及臺灣高等法院被告前案紀錄表各一份在卷可
    稽。是異議人上揭違反刑事法律禁止規範之犯罪事實既已明
    確，僅因檢察官採取緩起訴處分之替代性刑事處遇手段，未
    將該案逕行起訴或聲請簡易判決處刑，致其後適用之刑事訴
    訟程序有所區別，然就異議人負有包括支付一定金額予檢察
    官指定機構在內之義務觀察，其如未在上開指定期間內確實
    履行義務，依刑事訴訟法第二百五十三條之三第一項第三款
    規定，異議人將遭受撤銷緩起訴處分之不利益；反之，倘其
    確實遵守並履行各項緩起訴條件，除非合於刑事訴訟法第二
    百六十條所定情形之一，否則異議人即無再就同一案件遭受
    刑事訴追之虞。是以異議人已因上開緩起訴處分而剝奪其財
    產權，主觀上前揭金錢給付義務亦具有強制性、懲罰性，雖
    不若易科罰金係以支付金錢作為自由刑之替代，惟經由緩起
    訴處分條件之履行使其免於遭檢察官發動起訴程序，仍具有
    替代刑罰之效果，廣義而言，應屬前揭所稱之「實質刑事法
    律處罰」，而有行政罰法第二十六條第一項「一事不二罰」
    規定之適用（臺灣高等法院臺中分院九十五年度交抗字第四
    七七號裁定及臺灣高等法院暨所屬法院九十七年法律座談會
    對於刑事類提案交通案件第三十九號之研討意見均同此結論
    ，可值參照）。再按緩起訴處分須嗣所定期間屆滿，未經撤
    銷緩起訴處分時，緩起訴處分始發生如同確定不起訴處分之
    效力，此時，行為人即已終局的不受刑事法之訴追，該緩起
    訴處分即具實質之禁止再訴之確定力，原處分機關於此時再
    為裁決，行為人方無同時遭到行政處罰及刑事訴追之危險，
    因此，解釋上行政罰法第二十六條第二項之規定應包括條件
    成就、期滿之緩起訴處分情形在內，因此酒後駕車同時觸犯
    公共危險犯行，行為人雖經緩起訴處分，然於緩起訴處分條
    件成就、緩起訴處分所定期間屆滿之前，行為人隨時有受撤
    銷緩起訴再受刑事追訴之風險，行政機關自不得就同一事由
    裁處行為人罰鍰處分，以免行為人受有一事二罰之危險（臺
    灣高等法院暨所屬法院九十八年法律座談會刑事類提案第二
    四號研討結果、臺灣高等法院臺中分院九十九年度交抗字第
    九０號裁定足參）。是原處分機關於異議人緩起訴期滿前裁
    處罰鍰之行政裁罰，即有違行政罰法第二十六條第二項之「
    一事不二罰」規定，應俟緩起訴期滿（或緩起訴經撤銷繼續
    偵查或起訴之終局確定結果）後，再依具體個案決定是否依
    同條例第三十五條第八項規定為不足最低罰鍰之裁處，始為
    適法。而本件異議人前開緩起訴處分之期間尚未屆滿，已如
    前述，異議人如另有符合刑事訴訟法第二百五十三條之三第
    一項各款所定撤銷緩起訴處分之事由，該緩起訴處分乃得由
    檢察官撤銷並續行偵查或起訴。從而，於緩起訴期間尚未屆
    滿前，原處分機關自不得依道路交通管理處罰條例第三十五
    條第一項、第八項之規定對異議人裁處罰鍰，本件原處分機
    關逕就罰鍰部分裁決，依前揭說明，容有未合，爰將原處分
    有關罰鍰四萬九千五百元部分撤銷，並發回原處分機關為適
    法之處理
(三)關於吊扣汽車駕駛執照部分：
    異議人前開違規行為，係發生於九十八年十二月二十日，自
    應依修正後道路交通管理處罰條例第六十八條規定裁處，且
    修正後道路交通管理處罰條例第六十八條規定，既將「吊扣
    」等字刪除，是依前開說明，駕駛人受吊扣駕駛執照處分時
    ，不再吊扣其持有各級車類之駕駛執照，故原處分機關於作
    成吊扣駕駛執照處分時，應就行為人所應吊扣之駕駛執照種
    類予以限定，始符合依法行政原則。異議人為本件違規行為
    時，既係駕駛自小客車，按諸前揭說明，其依法所受之處分
    ，應僅限制其駕駛自小客車之權利，亦即，僅得吊扣其小型
    車駕駛執照，而不得吊扣其持有其他車類之駕駛執照，原處
    分機關未審酌及此，逕為吊扣汽車駕駛執照十二個月之裁罰
    ，難認為允當。從而，本件異議人之聲明異議，為有理由，
    爰撤銷原處分關於「吊扣駕駛執照十二個月」部分，並就撤
    銷部分改諭知如主文第三項所示之處罰。
五、綜上所述，原處分機關上開罰鍰四萬九千五百元及吊扣駕駛
    執照十二個月之行政裁罰，尚有未洽，均應予撤銷，關於「
    罰鍰四萬九千五百元」部分，發回原處分機關為適法之處理
    ，而有關「吊扣駕駛執照十二個月」部分，則改諭知如主文
    第三項所示之處罰。至原處分機關裁處異議人施以道安講習
    部分，聲明異議意旨既未指摘及此，本院即無由就該部分處
    分併予審酌，附此敘明。
六、據上論斷，應依道路交通管理處罰條例第八十七條第二項、
    道路交通案件處理辦法第二十條前段，裁定如主文。
中    華    民    國    99    年    5     月    31    日
                  交通法庭      法  官  周莉菁
以上正本證明與原本無異。
如不服本裁定，應於裁定送達後五日內，向本院提出抗告狀（須
附繕本）。
                                書記官  吳彩華
中    華    民    國    99    年    5     月    31    日

司法院資訊處製作；財團法人民間司法改革基金會備份。
